ACORDAO-COMPLETO-2536601

ACÓRDÃO 2899/2022 ATA 18/2022 - SEGUNDA CÂMARA

VISTOS, relatados e discutidos estes autos da Tomada de Contas Especial instaurada pelo Ministério do Turismo - Mtur contra o Sr. Francisco Gomes da Silva, ex-prefeito de Santa Cruz da Baixa Verde/PE (gestões: 2005-2008 e 2009-2012) , em face da impugnação total de despesas do Convênio 700.117/2008, cuja finalidade consistia na realização do projeto intitulado "Feira da Rapadura".
ACORDAM os Ministros do Tribunal de Contas da União, reunidos em sessão da 2ª Câmara, ante as razões expostas pelo Relator em:
9.1. com fundamento nos arts. 1º, inciso I, 16, inciso III, alínea "c", 19, caput, e 23, inciso III, da Lei 8.443/1992, julgar irregulares as contas do Sr. Francisco Gomes da Silva, condenando o seu espólio, ou, caso tenha havido a partilha, os sucessores do de cujus, até o limite do patrimônio transferido (art. 5º, inciso XLV, da Constituição Federal, c/c art. 5º, VIII, da Lei 8.443/1992) , ao pagamento da quantia abaixo especificada, atualizada monetariamente e acrescida dos juros de mora, calculados a partir da correspondente data até a efetiva quitação, fixando-lhe o prazo de 15 (quinze) dias, a contar do recebimento da notificação, para que comprove, perante o Tribunal (art. 214, inciso III, alínea "a", do Regimento Interno/TCU) , o recolhimento da dívida ao Tesouro Nacional, na forma da legislação em vigor, abatendo-se, na execução, a quantia já recolhida, indicada a crédito, na forma do disposto no verbete da Súmula 128 da jurisprudência/TCU:
	Data de ocorrência
	Valor histórico (R$) 
	Débito/Crédito

	24/12/2008
	300.000,00
	D

	22/01/2009
	262,35
	C

9.2. autorizar, caso requerido, com base no art. 26 da Lei 8.443/1992, o parcelamento da dívida constante no subitem 9.1 deste Acórdão em até 36 (trinta e seis) parcelas mensais e sucessivas, sobre as quais incidirão os correspondentes acréscimos legais (débito: atualização monetária e juros de mora) , esclarecendo ao espólio do responsável, ou, no caso de ter havido a partilha, aos seus sucessores, que a falta de pagamento de qualquer parcela importará no vencimento antecipado do saldo devedor, sem prejuízo das demais medidas legais;
9.3. autorizar, desde logo, a cobrança judicial da dívida, nos termos do art. 28, inciso II, da Lei 8.443/1992, caso não atendida a notificação; e
9.4. remeter cópia deste Acórdão ao MTur, para ciência, e à Procuradoria da República no Estado de Pernambuco, com fundamento no art. 16, § 3º, da Lei 8.443/1992 c/c art. 209, § 7º, do Regimento Interno/TCU.

Tomada de Contas Especial instaurada em face da impugnação total de despesas do Convênio 700.117/2008, cuja finalidade consistia na realização do projeto intitulado Feira da Rapadura, conforme o Plano de Trabalho aprovado.

Segunda Câmara

Município de Santa Cruz da Baixa Verde/PE.

3. Responsável: Francisco Gomes da Silva (XXX.812.884-XX).

13.1. Ministros presentes: Bruno Dantas (Presidente), Augusto Nardes e Antonio Anastasia.
13.2. Ministro-Substituto convocado: Marcos Bemquerer Costa (Relator).
13.3. Ministro-Substituto presente: André Luís de Carvalho.

PRU-5

MINISTÉRIO DO TURISMO - MTUR

MARCOS BEMQUERER

Trata-se da Tomada de Contas Especial instaurada pelo Ministério do Turismo - Mtur contra o Sr. Francisco Gomes da Silva, ex-prefeito de Santa Cruz da Baixa Verde/PE (gestões: 2005-2008 e 2009-2012) , em face da impugnação total de despesas do Convênio 700.117/2008 (peça 2) , cuja finalidade consistia na realização do projeto intitulado "Feira da Rapadura", conforme plano de trabalho aprovado (peça 70) .
2.	O convênio foi firmado entre o MTur e o município no valor de R$ 362.890,00 (peça 2, p. 7) , sendo R$ 300.000,00 à conta do concedente e R$ 62.890,00 referentes à contrapartida do convenente, com vigência de 24/10/2008 a 21/2/2009 (peça 73, p. 1) . Os recursos foram liberados mediante a Ordem Bancária 2008OB901458 (peça 7) e creditados na conta específica da avença em 24/12/2008 (peça 17, p. 3) .
3. 	A prestação de contas enviada ao MTur foi examinada por intermédio de diversas notas técnicas, que, em substância, recomendaram a reprovação integral da execução física do ajuste (peças 24, 34, 39, 42, 48, 51, 55, e 56) .
4. 	Tanto o tomador de contas, nos termos do Relatório 48/2017 (peça 72) , quanto a Controladoria-Geral da União - CGU (peça 73) concluíram pelo prejuízo no valor total dos recursos repassados, imputando a responsabilidade pelo dano ao Sr. Francisco Gomes da Silva. A CGU certificou a irregularidade das contas (peça 74) e a autoridade ministerial tomou conhecimento dessa conclusão (peça 76) .
5. 	No Tribunal, a Secretaria de Controle Externo de Tomada de Contas Especial - SecexTCE analisou o processo por meio da instrução inserta à peça 117, que reproduzo em parte e com ajustes de forma:
"16. Na instrução técnica inicial (peça 77) , com a anuência superior (peças 78 e 79) , propôs-se a citação e a audiência do Sr. Francisco Gomes da Silva, resumidamente, da seguinte forma:
CITAÇÃO
'Ocorrências: não comprovação da boa e regular aplicação dos recursos federais repassados pelo Ministério do Turismo ao município de Santa Cruz da Baixa Verde/PE por meio do Convênio 700117/2008 (peça 2; objeto: apoio à implementação do projeto intitulado 'Feira da Rapadura no Município de Santa Cruz da Baixa Verde/PE', conforme o Plano de Trabalho registrado no Siconv, com vigência estipulada para o período de 24/10/2008 a 21/2/2009;
Condutas:
a) adotar inexigibilidade de licitação [em vez] de pregão eletrônico para contratação da mesma empresa José Batista de Vasconcelos Produções e Eventos ME (CNPJ 03.329.545/0001-3) tanto para execução dos serviços locação de iluminação, palco, gerador, sonorização e tendas (R$ 62.890,00) , que são considerados comuns, quanto para os shows, contrariando a Lei 10.520/2002 e o Decreto 3.555/2000, uma vez que não cabe incluir esses serviços no contrato de inexigibilidade firmado com a empresa contratada para os shows artísticos, pois essa modalidade cabe somente em casos de inviabilidade de competição;
b) contratar bandas, no valor de R$ 300.000,00, por meio da empresa José Batista de Vasconcelos Produções e Eventos ME (CNPJ 03.329.545/0001-3) , por inexigibilidade de licitação, sem apresentar os contratos de exclusividade registrados em cartório nem os recibos dos cachês por parte dos artistas/bandas dos artistas ou dos responsáveis pelas bandas, agindo essa empresa como mera intermediária, contrariando o art. 25, inc. III, da Lei 8.666/1993, o termo de convênio e a jurisprudência do TCU;
c) firmar o Convênio 700117/2008, em 24/10/2008, objetivando a realização do evento intitulado XIII Feira da Rapadura no Município de Santa Cruz da Baixa Verde/PE, que já havia sido realizado no período de 10 a 12/10/2008, consoante evidenciado em pesquisa no Google, tendo encaminhado como prestação de contas documentação que afirmam que o evento ocorreu no período de 24 a 26/10/2012, com indícios, portanto, de que o processo de prestação de contas foi montado para fins de comprovação da avença;
d) não comprovar a execução física do convênio, consoante Nota Técnica de Reanálise 659/2011 (peça 34) , que considerou que as fotografias encaminhadas (peça 37, p. 1-42) eram de má qualidade de impressão e não comprovaram a execução dos itens em questão de forma objetiva, totalizando R$ 362.890,00, a saber:
	Item
	Discriminação
		Item
	Discriminação

	1
	locação de palco profissional
		10
	contratação da Banda Nação Forrozeira

	2
	locação de um som profissional
		11
	contratação do cantor Netinho

	3
	locação de iluminação
		12
	contratação da Banda Cowboys do Nordeste

	4
	locação de 21 stands
		13
	contratação da Banda Forró na Tora

	5
	locação de 12 toldos
		14
	contratação de chefe de cerimônia

	6
	contratação da Banda Saia Rodada
		15
	camisetas fio 30, branca, de tamanhos variados

	7
	contratação do cantor Geraldo Lins
		16
	adesivos

	8
	contratação da Banda Capital do Sol
		17
	cartazes

	9
	contratação do cantor Tayrone Cigano
		18
	folders

e) apresentar a nota de empenho 1404 (peça 45, p. 22) , emitida em 16/9/2008, no valor de R$ 362.890,00, para o mesmo objeto conveniado, que previa a utilização de recursos municipais e não federais, para custear o evento da XIII Feira da Rapadura no município de Santa Cruz da Baixa Verde/PE, a ser realizado no período de 24 a 26/10/2008, cujo fornecedor era a empresa José Batista de Vasconcelos Produções e Eventos-ME (CNPJ 03.329.545/0001-3) , que apontou o vencimento para 16/10/2008, antes da suposta realização programada do evento que seria de 24 a 26/10/2008, cujo evento, na realidade, aconteceu no período de 10 a 12/10/2008, quando o convênio ainda não havia sido firmado;
f) apresentar a nota fiscal 317 (peça 20, p. 4 e 28, p. 1) , emitida pela empresa José Batista de Vasconcelos Produções e Eventos ME (CNPJ 03.329.545/0001-3) , no valor de R$ 362.890,00, dentro do período de vigência do convênio sem discriminação dos itens e respectivos valores, conforme previsto no plano de trabalho e no termo do convênio;
g) descumprir o termo do convênio, que estabelece na Cláusula Terceira - Das Obrigações dos Participes, no item II, alíneas 'h' e 'n', que compete à convenente (peça 5, p. 6-7) :
h) observar, quando da execução de despesas com os recursos deste Convênio, as disposições da Lei n° 8.666/93, com suas alterações, especialmente em relação às licitações e contratos, inclusive a modalidade de licitação prevista na Lei n° 10.520, de 17 de julho de 2002, observando o disposto no Decreto n° 5.504, de 05 de agosto de 2005 (...) ;
n) não realizar despesa em data anterior à vigência deste Convênio nem efetuar pagamento em data posterior à sua vigência, salvo se expressamente autorizada pela autoridade competente do CONCEDENTE e desde que o fato gerador da despesa tenha ocorrido durante a vigência deste Instrumento;
Nexo de Causalidade: As condutas descritas impediram o estabelecimento do nexo causal entre as despesas efetuadas com os recursos recebidos por força do Convênio 732633 (peça 2) , que consistiria na efetiva comprovação da realização dos shows e no pagamento às bandas que dever-se-iam apresentar no evento.
	Valor original
o débito (em R$) 
	Data da ocorrência
	Débito/
Crédito

	300.000,00
	24/12/2008
	D

	262,35
	22/01/2009
	C

AUDIÊNCIA
Ocorrências: 
a) contratação irregular de intermediário entre o ente público e os artistas ou empresários exclusivos, no âmbito do Termo de Dispensa de Licitação 5/2010 (peça 18, p. 1-2) , ocasionada pela utilização indevida de inexigibilidade de licitação, visto que o interposto não apresentou contratos de exclusividade dos artistas com registro em cartório, nem comprovou os pagamentos de cachês diretamente aos artistas;
b) utilização da modalidade de inexigibilidade de licitação [em vez] de pregão eletrônico para contratação da mesma empresa José Batista de Vasconcelos Produções e Eventos ME (CNPJ 03.329.545/0001-3) tanto para execução dos serviços locação de iluminação, palco, gerador, sonorização e tendas (R$ 62.890,00) , que são considerados comuns, quanto para os shows, contrariando a Lei 10.520/2002 e o Decreto 3.555/2000, uma vez que não cabe incluir esses serviços no contrato de inexigibilidade firmado com a empresa contratada para os shows artísticos, pois essa modalidade cabe somente em casos de inviabilidade de competição;
Condutas: firmar o convênio, autorizar a abertura e ratificar o resultado Termo de Dispensa de Licitação 5/2010 (peça 18, p. 1-2) , e assinar o Contrato Administrativo 58/2008 (peça 19, p. 1-3) com a empresa escolhida nesse procedimento, José Batista de Vasconcelos Produções e Eventos ME (CNPJ 03.329.545/0001-3) , cujos objetos eram a intermediação de artistas ou bandas para os quais essas sociedades comerciais não possuíam contrato de exclusividade válidos para fins de contratação via inexigibilidade, tendo incluído no mesmo contrato os serviços de infraestrutura, que são serviços comuns, contrariando o Decreto 3.555/2000;
17. Acerca da notificação válida e eficaz, tem-se o seguinte:
	Comunicação: Ofício 2288/2019-TCU/Secex-TCE (peça 86) .
Data da Expedição: 16/5/2019.
Data da Ciência: 24/5/2019 (peça 87) .
Nome Recebedor: Damião Feitosa dos Santos (por terceiros) .
Observação: Ofício enviado para o endereço do responsável, consoante base Sistema CNH (peça 84) .
Fim do prazo para a defesa: 10/6/2019.
	
18. Verifica-se que o responsável, por meio de seu então advogado, apresentou, tempestivamente, em 7/6/2019, suas alegações de defesa (peça 89) .
19. Em 3/3/2021, foi elaborada instrução técnica que identificou a necessidade de saneamento na representatividade legal do responsável, promovendo-se a devida diligência (peça 92) , que contou com anuência superior (peças 93 e 94) . Para tanto, foi expedido ofício ao responsável (peça 96) , com AR à peça 97, informando que se tratava de destinatário 'falecido', tendo sido confirmado o óbito no Sisobi em 7/11/2019 (peça 98) .
20. Em 24/9/2021, foi elaborada nova instrução técnica (peça 100) , com anuência superior (peças 101 e 102) , com proposta de nova diligência visando a sanear a falha de ausência de procuração legal que validasse a peça de defesa (peça 89) , desta feita, para o escritório do advogado signatário e para o espólio do responsável, na pessoa da Sra. Ildete Gomes Diniz e Silva, viúva do ex-Prefeito (administradora provisória presumida, de acordo com o art. 1797, inciso I, do Código Civil) .
21. Após as devidas notificações (peças 103 a 105, e 112 a 114) , o Sr. Antonio Marcos Florentino dos Santos (OAB/PE 41.655) , em nome da viúva do responsável, a Sra. Ildete Gomes Diniz e Silva (vide CNH à peça 108, certidão de casamento à peça 109 e certidão de óbito à peça 110) , apresentou [petição para homologar o nome do seu advogado (peça 106) e requereu a ratificação da defesa apresentada à peça 89]. A procuração apresentada (peça 107) consta em nome da Sra. Monica Cecília Ferreira Faustino, que substabeleceu poderes sem reservas para o Sr. Antonio Marcos Florentino dos Santos (peça 111) .
ANÁLISE DOS PRESSUPOSTOS DE PROCEDIBILIDADE DA IN/TCU 71/2012
Avaliação de Viabilidade do Exercício do Contraditório e da Ampla Defesa
22. Verifica-se que não houve o transcurso de mais de dez anos desde o fato gerador sem que tenha havido a notificação do responsável pela autoridade administrativa federal competente (art. 6º, inciso II, c/c art. 19 da IN/TCU 71/2012, modificada pela IN/TCU 76/2016) , uma vez que o fato gerador da irregularidade sancionada ocorreu em 24/12/2008, e o responsável foi notificado sobre as irregularidades pela autoridade administrativa competente por meio dos seguintes expedientes:
22.1. Ofício 1150/2013-CGCV/DGI/SE/MTur, de 2/5/2013 (peça 41) , com AR à peça 47;
22.2. Ofício 4296/2013/CGCV/SPOA/SE/MTur, de 21/10/2013 (peça 50) , com AR à peça 54;
22.3. consoante Ofício 1888/2016, de 22/3/2016 (peça 58) , com AR à peça 59;
23. Ademais, constam os seguintes ofícios, que, embora endereçados à Prefeitura, foram respondidos pelo responsável, o que demonstra inequivocamente que já estava ciente dos fatos em apuração:
23.1. Ofício 0941/2011/CEAPC/DGE/SE/MTur, de 5/5/2011 (peça 33) , com recebimento confirmado via defesa à peça 35, de 5/6/2011;
23.2. Ofício 1163/2010/DGI/SE/MTur, de 11/6/2010, consoante defesa à peça 25;
Valor de Constituição da TCE 	
24. Verifica-se, ainda, que o valor atualizado do débito apurado (sem juros) em 1º/1/2017 é superior ao limite mínimo de R$ 100.000,00, na forma estabelecida conforme os arts. 6º, inciso I, e 19 da IN/TCU 71/2012, modificada pela IN/TCU 76/2016. 
OUTROS PROCESSOS/DÉBITOS NOS SISTEMAS/TCU COM O MESMO RESPONSÁVEL
25. Informa-se que não foi encontrado processo no Tribunal com o mesmo responsável:
26. A tomada de contas especial está, assim, devidamente constituída e em condição de ser instruída.
EXAME TÉCNICO
27. Em exame, TCE instaurada pelo MTur em razão da impugnação total de despesas do Convênio 700117/2008, celebrado com o município de Santa Cruz da Baixa Verde/PE, tendo por objeto o projeto 'Feira da Rapadura no Município de Santa Cruz da Baixa Verde/PE'.
28. Verifica-se que a diligência realizada para saneamento da questão atinente à representação legal, nos termos da instrução técnica anterior (peça 100) , foi atendida, consoante os documentos inseridos nos autos (106 a 111) . Apesar da intempestividade no atendimento (o prazo fixado foi 10 dias, consoante art. 145, § 1º, do RI/TCU) , não se verificou prejuízo ao andamento dos autos. Considerando este fato, aliado à defesa ser encampada por meio de representante de espólio e em nome do princípio da verdade material, entende-se presentes condições excepcionais para se dar continuidade ao exame da defesa antes apresentada.
i. Da validade das notificações
29. Preliminarmente, cumpre tecer breves considerações sobre a forma como são realizadas as comunicações processuais no TCU. A esse respeito, destacam-se o art. 179 do Regimento Interno/TCU (Resolução 155, de 4/12/2002) e os arts. 3º e 4º, inciso III, § 1º, da Resolução TCU 170, de 30 de junho de 2004, in verbis:
[Regimento Interno do TCU]
'Art. 179. A citação, a audiência ou a notificação, bem como a comunicação de diligência, farse-ão:
I - mediante ciência da parte, efetivada por servidor designado, por meio eletrônico, fac-símile, telegrama ou qualquer outra forma, desde que fique confirmada inequivocamente a entrega da comunicação ao destinatário;
II - mediante carta registrada, com aviso de recebimento que comprove a entrega no endereço do destinatário;
III - por edital publicado no Diário Oficial da União, quando o seu destinatário não for localizado.' 
[Resolução/TCU 170/2004]
'Art. 3º As comunicações serão dirigidas ao responsável, ou ao interessado, ou ao dirigente de órgão ou entidade, ou ao representante legal ou ao procurador constituído nos autos, com poderes expressos no mandato para esse fim, por meio de:
I - correio eletrônico, fac-símile ou telegrama;
II - servidor designado;
III - carta registrada, com aviso de recebimento;
IV - edital publicado no Diário Oficial da União, quando o seu destinatário não for localizado, nas hipóteses em que seja necessário o exercício de defesa.
Art. 4º. Consideram-se entregues as comunicações:
I - efetivadas conforme disposto nos incisos I e II do artigo anterior, mediante confirmação da ciência do destinatário;
II - realizadas na forma prevista no inciso III do artigo anterior, com o retorno do aviso de recebimento, entregue comprovadamente no endereço do destinatário;
III - na data de publicação do edital no Diário Oficial da União, quando realizadas na forma prevista no inciso IV do artigo anterior.
§ 1º O endereço do destinatário deverá ser previamente confirmado mediante consulta aos sistemas disponíveis ao Tribunal ou a outros meios de informação, a qual deverá ser juntada ao respectivo processo.'
30. Bem se vê, portanto, que a validade da citação via postal não depende de que o aviso de recebimento seja assinado pelo próprio destinatário da comunicação, o que dispensa, no caso em tela, a entrega do AR em 'mãos próprias'. A exigência da norma é no sentido de o Tribunal verificar se a correspondência foi entregue no endereço correto, residindo aqui a necessidade de certeza inequívoca. 
31. Não é outra a orientação da jurisprudência do TCU, conforme se verifica dos julgados a seguir transcritos:
'São válidas as comunicações processuais entregues, mediante carta registrada, no endereço correto do responsável, não havendo necessidade de que o recebimento seja feito por ele próprio.' (Acórdão 3648/2013-TCU-Segunda Câmara, Relator Min. José Jorge) ;
'É prescindível a entrega pessoal das comunicações pelo TCU, razão pela qual não há necessidade de que o aviso de recebimento seja assinado pelo próprio destinatário. Entregandose a correspondência no endereço correto do destinatário, presume-se o recebimento da citação.' (Acórdão 1019/2008-TCU-Plenário, Relator Min. Benjamin Zymler) ;
'As comunicações do TCU, inclusive as citações, deverão ser realizadas mediante Aviso de Recebimento - AR, via Empresa Brasileira de Correios e Telégrafos, bastando para sua validade que se demonstre que a correspondência foi entregue no endereço correto.' (Acórdão 1526/2007-TCU-Plenário, Relator Min. Aroldo Cedraz) .
32. A validade do critério de comunicação processual do TCU foi referendada pelo Supremo Tribunal Federal, nos termos do julgamento do MS-AgR 25.816/DF, por meio do qual se afirmou a desnecessidade da ciência pessoal do interessado, entendendo-se suficiente a comprovação da entrega do 'AR' no endereço do destinatário:
'Ementa: Agravo Regimental. Mandado de Segurança. Desnecessidade de intimação pessoal das decisões do Tribunal de Contas da União. Art. 179 do Regimento Interno do TCU. Intimação do ato impugnado por carta registrada, iniciado o prazo do art. 18 da Lei nº 1.533/51 da data constante do aviso de recebimento. Decadência reconhecida. Agravo improvido.
O envio de carta registrada com aviso de recebimento está expressamente enumerado entre os meios de comunicação de que dispõe o Tribunal de Contas da União para proceder às suas intimações.
O inciso II do art. 179 do Regimento Interno do TCU é claro ao exigir apenas a comprovação da entrega no endereço do destinatário, bastando o aviso de recebimento simples.' 
33. No caso vertente, a citação do responsável foi intentada em seus endereços constantes das bases CPF, CNH e TSE (peça 84) , consoante ofícios expedidos (peças 81, 85 e 86) , tendo retornado positivamente, em dois deles, com os respectivos ARs assinados por terceiros (peças 87 e 88) . Assim, restou comprovada a entrega dos ofícios citatórios ao responsável indicado por meio de terceiros.
ii. Do afastamento das ocorrências atinentes à audiência
34. O instituto da audiência visa a apurar irregularidades que não atribuem débito, mas apenas multa ao responsável. No caso em comento, trata-se de gestor falecido. Nesse sentido, a multa, que é o exercício de uma pretensão punitiva, não pode passar da pessoa do apenado.
35. Assim, a penalidade de multa, por seu caráter personalíssimo, não se transfere aos sucessores do responsável falecido anteriormente ao trânsito em julgado do Acórdão condenatório, sendo, nesse caso, a morte do responsável causa de extinção da punibilidade.
36. De acordo com a certidão de óbito juntada (peça 110) , o responsável, Sr. Francisco Gomes da Silva, faleceu em 7/11/2019, antes, portanto, da prolação de eventual decisão condenatória que poderia lhe aplicar multa.
37. Em [face] da determinação contida no art. 5º, XLV, de que 'nenhuma pena passará da pessoa do condenado', e considerando ainda que, nos termos do inciso I, art. 107, do Código Penal, a punibilidade extingue-se pela morte do agente, não seria cabível a aplicação de penalidade de multa à pessoa falecida.
38. Como a relação entre a sanção e o responsável se aperfeiçoa no momento da prolação do Acórdão, conclui-se que a morte anterior ao trânsito em julgado da deliberação retira tal elemento essencial, tornando inaplicável a multa (Acórdão 270/2011-TCU-Plenário, 1.162/2011-TCU-1a Câmara, 2.272/2011-TCU-2a Câmara, 3.731/2010-TCU-1a Câmara, 4.035/2010-TCU-2a Câmara, 4.607/2010-TCU-2a Câmara, 7.833/2010-TCU-1a Câmara, 4.614/2009-TCU-2a Câmara, 389/2008-TCU-2a Câmara, 1.301/2008-TCU-Plenário, 860/2007-TCU-2a Câmara, 1.220/2007-TCU-2a Câmara e 2.126/2007-TCU-2ª Câmara) .
39. A Resolução-TCU 178/2005 (art. 3º, § 2º) , após alteração promovida pela Resolução-TCU 235/2010, prevê para esses casos a possibilidade de revisão de ofício da decisão condenatória para exclusão da multa. Porém, no caso em tela, tal revisão pode se dar antes mesmo do julgamento.
40. Dessa forma, deve ser declarada de ofício a insubsistência das ocorrências atreladas à oitiva em audiência promovida ao responsável, eis que eventual rejeição de razões de justificativa implicariam a aplicação de multa ao responsável que, por óbvio, faleceu antes do trânsito em julgado de eventual deliberação condenatória, já que o caráter personalíssimo daquela sanção e a extinção da punibilidade, consoante o inciso I do art. 107 do Código Penal, tornam incabível sua aplicação no caso concreto.
iii. Da exclusão da ocorrência de comprovação de pagamento de cachês a bandas e/ou artistas
41. Verifica-se que o responsável foi citado, entre outras ocorrências, pela seguinte conduta:
'b) contratar bandas, no valor de R$ 300.000,00, por meio da empresa José Batista de Vasconcelos Produções e Eventos ME (CNPJ 03.329.545/0001-3) , por inexigibilidade de licitação, sem apresentar os contratos de exclusividade registrados em cartório nem os recibos dos cachês por parte dos artistas/bandas dos artistas ou dos responsáveis pelas bandas, agindo essa empresa como mera intermediária, contrariando o art. 25, inc. III, da Lei 8.666/1993, o termo de convênio e a jurisprudência do TCU;'
42. Ou seja, esta ocorrência equivale-se ao que se tem hoje, em texto mais atualizado, como sendo a irregularidade de 'ausência de comprovação de que as empresas que não detinham direitos de exclusividade de artistas, contratadas irregularmente por inexigibilidade, pagaram o cachê de bandas e/ou artistas que realizaram o evento', para a qual se verifica que há um novo entendimento.
43. Apesar do posicionamento firmado pelo Plenário do TCU, por intermédio dos Acórdãos 96/2008 e 1435/2017, no sentido da exigência de recibos de pagamento de cachês a bandas e/ou artistas decorrer do próprio dever de prestar contas, inerente à comprovação do nexo financeiro do ajuste, este Tribunal tem deliberado pela elisão do débito decorrente da irregularidade em comento ao apreciar situações semelhantes a que ora se examina, [em que] não há previsão, no termo de convênio - ou mesmo nos normativos vigentes à época de sua celebração -, exigindo a comprovação de contratos de exclusividade registrados em cartório ou a apresentação de documentos comprobatórios de pagamento de cachês.
44. Nesse sentido, em recente decisão, o Ministro Benjamin Zymler consignou, no Voto condutor do Acórdão 18189/2021-TCU-Primeira Câmara, o elucidativo fragmento:
'12. Quanto à ausência de comprovante do efetivo recebimento do cachê por parte dos artistas, a questão foi recentemente discutida no Acórdão 1892/2020-TCU-Plenário, proferido na sessão de 22/7/2020 (em relação ao qual fui voto vencido) , oportunidade em que esta Corte de Contas considerou que não seria razoável exigir a apresentação de comprovantes assinados pelos artistas ou por seus representantes legais diretos para aqueles eventos executados antes da edição da Portaria do Ministério do Turismo 153/2009. Transcrevo, a seguir, trecho do voto do ministro relator: 
'Com efeito, a existência de dano ao Erário é evidenciada quando há indícios de inexecução do evento objeto do convênio ou quando não é possível comprovar o nexo de causalidade, o que não é a hipótese do presente processo. Restou comprovada a execução do evento e a apresentação das bandas contratadas, bem assim o pagamento à empresa contratada com os recursos do convênio. 
Os dados sobre os custos efetivamente incorridos no pagamento dos cachês (notas fiscais ou recibos emitidos diretamente pelos artistas) , foram em diversas oportunidades debatidos no âmbito deste Tribunal, com posições destoantes entre os componentes dos Colegiados. Entretanto, sempre acompanhei a tese de que, em processo padrão do MTur, em especial, aqueles referentes a eventos executados antes da edição da Portaria MTur 153/2009 (art. 17, §2°) , não é razoável exigir a apresentação de comprovantes assinados pelos artistas ou seus representantes legais diretos, visto que não era exigência prevista nos termos de convênios ou normativos da época, sendo regra a demonstração do pagamento apenas por meio da empresa intermediadora. 
Conforme afirma o MPTCU, nos poucos casos prévios a 2009 em que estão disponíveis informações como preços efetivamente recebidos pelas bandas, sua origem advém de outras fontes de obtenção, a exemplo de processos judiciais ou de fiscalização centralizada no âmbito do controle interno.' 
13. Acrescento que somente após a vigência do referido normativo é que passaram a ser exigidos tais documentos na prestação de contas (art. 17, § 2º) : 
'§ 2º O convenente deverá exigir do contratante dos artistas e/ou bandas e/ou grupos documentos comprobatório do efetivo recebimento do cachê por parte dos mesmos, a ser apresentado no ato da prestação de contas.' 
14. Assim, considerando a legislação vigente à época da celebração da avença, o Tribunal admitiu a composição do nexo de causalidade com os documentos que comprovassem o pagamento à empresa contratada, sem necessidade de apresentar os recibos dos cachês, já que isso não era exigido do gestor naquele momento.
 (...) 
16. Nessa mesma linha, cito também os Acórdãos 11.787/2020 e 12.494/2020, ambos da Primeira Câmara e de relatoria do Ministro Bruno Dantas, os quais seguiram o entendimento que prevaleceu no âmbito do Acórdão 1892/2020-TCU-Plenário. 
17. No caso em apreço, destaco que o convênio foi firmado em 25/6/2008 (peça 9) ; o evento realizado nos dias 25 a 29/6/2008; e os pagamentos realizados em 23/9/2008 (peça 89, p. 36-37) , portanto antes da vigência da Portaria do Ministério do Turismo 123, de 6/10/2009. Além disso, não há informação expressa nas cláusulas do ajuste quanto à necessidade de demonstração dos pagamentos dos cachês aos artistas, para fins de demonstração do nexo de causalidade quando da prestação de contas. 
18. Portanto, como existem nos autos nota fiscal emitida pela contratada e os comprovantes de pagamento, cujos valores coincidem, afasto a irregularidade atinente à ausência de comprovantes do efetivo recebimento do cachê por parte dos artistas.'
45. Observa-se que o convênio em foco estabelecia, em sua Cláusula Terceira, item II, alínea 'cc', somente o seguinte (peça 2, p. 5) :
'cc) publicar no Diário Oficial da União eventuais contratos de exclusividade de artistas com empresários a serem contratados no âmbito deste Convênio, no prazo de 5 (cinco) dias, em conformidade com o artigo 26, da Lei 8.666/1993, atualizada, sob pena de glosa dos valores pactuados no presente Instrumento, quando for o caso.'
46. Assim, não se verifica qualquer disposição no sentido de se comprovar que os contratos de exclusividade foram firmados na forma prevista pelo Acórdão 96/2008, ou a necessidade de apresentação de comprovante do pagamento de cachê a banda e/ou artista pelo intermediário contratado para a realização dos shows estabelecida pela Portaria MTur 153/2009. Somente em meados de 2009, à época do advento dessa Portaria, é que o Ministério do Turismo passou a fazer constar, nos termos de convênio, uma Cláusula no sentido de:
'Apresentar na prestação de contas, quando da contratação de artistas, consagrados, enquadrados na hipótese de inexigibilidade prevista no inciso III do art. 25 da Lei 8.666/1992, atualizada, por meio de intermediários ou representantes, cópia do contrato de exclusividade dos artistas com o empresário contratado, registrado em cartório, sob pena de glosa dos valores envolvidos. Ressalta-se que o contrato de exclusividade difere da autorização que confere exclusividade apenas para os dias correspondentes à apresentação dos artistas e que é restrita à localidade do evento, conforme dispõe o Acórdão 96/2008-TCU-Plenário do TCU.'
47. Dessa forma, mostra-se aplicável, ao caso em comento, idêntico deslinde dado às situações mencionadas no Voto condutor do Acórdão 18189/2021-TCU-Primeira Câmara, uma vez que o responsável estaria sendo cobrado por documentos sobre os quais ele não tinha como saber que lhe eram exigíveis, considerando:
a)  a ausência da Cláusula retro mencionada no termo deste convênio;
b)  a inexistência de ato normativo referente a convênios no setor de turismo, à época dos fatos, exigindo documentos comprobatórios do efetivo recebimento de cachê por parte de bandas e/ou artistas;
c)  a ausência de entendimento do TCU que orientasse ou determinasse a exigência de tais documentos de pagamento da Contratada a bandas e/ou artistas;
d)  que o gestor, no período entre a celebração, a execução e a prestação de contas, em momento algum foi cientificado da necessidade de comprovar os contratos de exclusividade firmados na forma prevista no Acórdão 96/2008, ou de apresentar documentos comprobatórios do pagamento de cachês a bandas e/ou artistas; 
e)  que o Acórdão 1435/2017-TCU-Plenário foi prolatado cerca de oito anos após a execução do ajuste.
48. Desse modo, considerando que já foi proposto o afastamento das ocorrências de audiência, há que se deixar assente a exclusão da conduta da alínea 'b' da citação promovida, atinente à ausência de comprovação de pagamento de cachês a bandas e/ou artistas.
iv. Alegações de defesa
49. Verifica-se que a defesa apresentada à peça 89 por advogado não habilitado foi ratificada pelo novo causídico (peça 106) , dando-se por exaurida a questão. Na ocasião em que foi apresentada, a defesa deve ser considerada tempestiva, haja vista que seu protocolo é de 7/6/2019, e a data-limite para defesa era 10/6/2019. Desse modo, passa-se ao exame das alegações de defesa propriamente ditas. 
50. Registra-se que o item I, de pedido de publicações em nome de advogados, já possui trâmite próprio normatizado nesta Corte, não havendo o que se analisar.
51. Por sua vez, o item II é parte meramente expositiva, sem conteúdo valorativo, também dispensando exame.
52. A Parte 'III- Dos fatos e fundamentos jurídicos', traz o item III/C-Da contratação direta por inexigibilidade (peça 89, p. 5-8) , cuja argumentação perde sentido ante a perda de seu objeto. De fato, o tópico 'iii. Da exclusão da ocorrência de comprovação de pagamento de cachês a bandas e/ou artistas' já vem se inserindo, em instruções de processos semelhantes, como procedimento ordinário de revisão de instruções, ex-officio, no exercício do poder de autotutela da Administração. Dessa maneira, seu exame resta dispensado, já que a ocorrência que a argumentação da Parte III/C visa a combater está sendo excluída do rol de condutas.
53. Quanto ao item 'V [sic] Das alegações Finais' da defesa (já que, por falha na itenização da peça, inexiste o item IV) , resume-se a reafirmação dos argumentos precedentes e no pedido de desconsideração das irregularidades para julgar regulares as contas, o que já é desdobramento natural dos exames dos argumentos em si, não havendo o que analisar nos itens I, II e V ora abordados.
54. Assim, a defesa somente cabe ser analisada consoante os seguintes argumentos atinentes à Parte III, qual seja, 'Dos fatos e fundamentos jurídicos':
- III/A-Da citação solidária da contratada (peça 89, p. 2-3) ; e
- III/B-Da regular execução do objeto (peça 89, p. 3-5) .
Argumento 1
55. Na Parte - III/A-Da citação solidária da contratada (peça 89, p. 2-3) , os defendentes suscitam a preliminar de necessidade de notificação da empresa apontada como beneficiária da contratação indevida a que alude a citação. Aduz que eventual decisão que venha a atingir a esfera jurídica da empresa obriga à formação de litisconsórcio, à luz do art. 114 do CPC. Mencionando doutrina, entende que a relação jurídica de direito material exige tal citação solidária para que o desenvolvimento do processo se dê de forma válida, requerendo a inclusão da empresa José Batista Vasconcelos Produções e Eventos-ME no polo passivo.
Análise 1 (rejeição) 
56. Não há que se cogitar a responsabilização da empresa contratada - José Batista Vasconcelos Produções e Eventos-ME -, uma vez que recebeu recursos federais pagos pela entidade convenente, provenientes do convênio em epígrafe, e não se comprovou o pagamento às bandas contratadas. Observa-se, entretanto, que o contrato firmado com a entidade convenente (peça 19) não estabelece a obrigação da empresa contratada de apresentar e guardar notas fiscais e recibos dos pagamentos efetuados às bandas e artistas. 
57. Além disso, o art. 174 do Código Tributário Nacional dispõe que 'a ação para a cobrança do crédito tributário prescreve em cinco anos, contados da data da sua constituição definitiva', enquanto o art. 195, parágrafo único, estabelece que 'os livros obrigatórios de escrituração comercial e fiscal e os comprovantes dos lançamentos neles efetuados serão conservados até que ocorra a prescrição dos créditos tributários decorrentes das operações a que se refiram'.
58. Assim, a empresa contratada não tem qualquer obrigação contratual ou legal de apresentar e guardar as notas fiscais emitidas por um prazo superior a cinco anos, o que já ocorreu, tendo em vista que o último pagamento foi realizado em 22/1/2009 (peça 17, p. 1) . Não tendo como se lhe exigir provas que pudessem comprovar a correta execução financeira do objeto do convênio, não deve ser responsabilizada no presente processo.
59. Nesse sentido é o Voto do Exmo. Ministro Relator Marcos Bemquerer, que fundamentou o Acórdão 10047/2015-TCU-Segunda Câmara:
'28. Quanto à empresa MR Promoções e Eventos, penso que não se deve imputar à sociedade empresária responsabilidade pelo débito apurado nestes autos, porque a obrigação de comprovar a aplicação de recursos públicos no objeto pactuado é do administrador público, haja vista o ônus decorrente das normas mencionadas no item 25 supra de comprovar o correto emprego das verbas federais percebidas, mediante a apresentação de documentos que atestem, de modo claro, os gastos e o correspondente liame de causalidade entre as despesas efetuadas e os recursos recebidos. 
29. Como bem assentou a unidade técnica, 'não havendo previsão contratual de que a empresa deveria entregar à Prefeitura de Palmeirina as notas fiscais e recibos dos pagamentos efetuados às bandas e não havendo mais a obrigação legal de a empresa guardar os documentos fiscais após cinco anos do fato, concluiu-se que seu direito de defesa resta prejudicado'. 
60. Portanto não assiste razão aos Defendentes, devendo o argumento ser rejeitado.
Argumento 2
61. Na Parte III/B-Da regular execução do objeto (peça 89, p. 3-5) , após explanação acerca da eleição, dos feitos e realizações do ex-Prefeito, os defendentes alegam que os valores foram aplicados, a feira realizada e o objeto foi executado sem qualquer irregularidade ou desvio de verbas, e que a NT-MTur 23/2016 teria reconhecido isso. 
62. Afirma que a única questão discutida diz respeito às das fixadas no plano de trabalho para realização do evento (24 a 26/10/2008) , o qual teria ocorrido antes, entre 10 e 12/10/2008. 
63. Afirma que, por razões burocráticas, o responsável antecipou a realização do evento, sem dolo, má-fé ou ato de improbidade administrativa (anexa julgado da Comarca de Triunfo/PE sobre improbidade) , e que se isso constitui em erro, é meramente formal, não justificando devolução de valores. 
64. Menciona que estaria anexando documentação comprobatória de que o evento foi executado, com estrutura e shows, e com respectivas notas fiscais.
Análise 2 (rejeição) 
65. Antes de mais nada, há que se esclarecer que a defesa apresentada se limitou à peça 89, nada tendo sido trazido aos autos como anexo comprobatório, a despeito do que se afirma nas alegações sobre inserção de anexos, notas fiscais etc.
66. Sobre o erro de data, cuja alegação é de que o evento foi unilateralmente antecipado por decisão única e exclusiva do ex-Prefeito, há que se explicitar que o Termo do Convênio (peça 2) , mormente a Cláusula Terceira, item II, alínea 'a', exigem o cumprimento estrito do objeto, conforme o Plano de Trabalho aprovado, devendo sua modificação ou reformulação ser previamente autorizada pelo Concedente, o que flagrantemente não ocorreu, conforme assume a própria defesa. 
67. Não obstante, consta, ainda, a exigência da alínea 'ee', que apregoava a obrigação de se 'comunicar ao Concedente, em tempo hábil, a data de solenidade de abertura do evento', o que também não se comprovou. A Cláusula Segunda, Parágrafo Segundo, do Termo de Convênio, previa ainda: 'Na hipótese de aditamento deste Convênio que acarrete alteração do Plano de Trabalho, este deverá ser reformulado e devidamente aprovado' - tal proposta e aprovação não foram apresentadas.
68. Sobre a Nota Técnica de Reanálise de Pedido de Reconsideração 23/2016-MTur, o mencionado Tópico III, Reanálise Técnica, não reconhece que tudo correu regularmente, como insinua a defesa; o que se diz ali é que o evento que teria ocorrido 'antes mesmo de existir um convênio'. Aqui vale a seguinte explicação: 'A execução física do objeto não comprova, por si só, o emprego regular dos recursos públicos'.
69. Foi constatado que houve a execução física de um mesmo objeto em dias anteriores, mas não há comprovação de que os recursos para a consecução advieram integralmente do convênio sob análise (ratificando a inexistência de nexo de causalidade entre despesas e recursos) .
70. A jurisprudência desta Corte informa que a mera execução física do objeto ou de parte dele, por si só, não comprova que os recursos foram aplicados corretamente, cabendo ao responsável demonstrar o nexo causal entre os recursos que lhe foram repassados e os documentos de despesas referentes à execução, tais como notas de empenho, recibos, extratos bancários, de forma que seja possível confirmar que determinada obra foi executada com os recursos transferidos.
71. Esse entendimento fundamenta-se no dever de prestar contas, previsto no parágrafo único do art. 70 da Constituição Federal, bem como em outros normativos infraconstitucionais, como o Decreto-lei 200/1967 e a Portaria Interministerial-MP/MF/MCT 127/2008. Nesse sentido é o teor dos Acórdão 426/2010-TCU-Primeira Câmara, 3.501/2010-TCU-2a Câmara, 3.808/2010-TCU-2a Câmara e 2.436/2009-TCU-Plenário.
72. Desse modo, até pode haver documentos no processo que comprovem a execução do objeto, mas não permitem concluir sobre a correta aplicação dos recursos repassados.
73. Vale, ainda, revisitar parcialmente os termos da citação empreendida ao responsável, atinentes à execução do objeto e vinculadas ao argumento em exame, a saber (com destaques) :
'Ocorrências: não comprovação da boa e regular aplicação dos recursos federais repassados (...) 
Condutas:
 (...) 
c) firmar o Convênio 700117/2008, em 24/10/2008, objetivando a realização do evento intitulado XIII Feira da Rapadura no Município de Santa Cruz da Baixa Verde/PE, que já havia sido realizado no período de 10 a 12/10/2008, consoante evidenciado em pesquisa no Google, tendo encaminhado como prestação de contas documentação que afirmam que o evento ocorreu no período de 24 a 26/10/2012, com indícios, portanto, de que o processo de prestação de contas foi montado para fins de comprovação da avença;
d) não comprovar a execução física do convênio, consoante Nota Técnica de Reanálise 659/2011 (peça 34) , que considerou que as fotografias encaminhadas (peça 37, p. 1-42) eram de má qualidade de impressão e não comprovaram a execução dos itens em questão de forma objetiva, totalizando R$ 362.890,00, a saber:
	Item
	Discriminação
		Item
	Discriminação

	1
	locação de palco profissional
		10
	contratação da Banda Nação Forrozeira

	2
	locação de um som profissional
		11
	contratação do cantor Netinho

	3
	locação de iluminação
		12
	contratação da Banda Cowboys do Nordeste

	4
	locação de 21 stands
		13
	contratação da Banda Forró na Tora

	5
	locação de 12 toldos
		14
	contratação de chefe de cerimônia

	6
	contratação da Banda Saia Rodada
		15
	camisetas fio 30, branca, de tamanhos variados

	7
	contratação do cantor Geraldo Lins
		16
	adesivos

	8
	contratação da Banda Capital do Sol
		17
	cartazes

	9
	contratação do cantor Tayrone Cigano
		18
	folders

e) apresentar a nota de empenho 1404 (peça 45, p. 22) , emitida em 16/9/2008, no valor de R$ 362.890,00, para o mesmo objeto conveniado, que previa a utilização de recursos municipais e não federais, para custear o evento da XIII Feira da Rapadura no município de Santa Cruz da Baixa Verde/PE, a ser realizado no período de 24 a 26/10/2008, cujo fornecedor era a empresa José Batista de Vasconcelos Produções e Eventos-ME (CNPJ 03.329.545/0001-3) , que apontou o vencimento para 16/10/2008, antes da suposta realização programada do evento que seria de 24 a 26/10/2008, cujo evento, na realidade, aconteceu no período de 10 a 12/10/2008, quando o convênio ainda não havia sido firmado;
f) apresentar a nota fiscal 317 (peça 20, p. 4 e 28, p. 1) , emitida pela empresa José Batista de Vasconcelos Produções e Eventos ME (CNPJ 03.329.545/0001-3) , no valor de R$ 362.890,00, dentro do período de vigência do convênio sem discriminação dos itens e respectivos valores, conforme previsto no plano de trabalho e no termo do convênio;
g) descumprir o termo do convênio, que estabelece na Cláusula Terceira - Das Obrigações dos Participes, no item II, alíneas 'h' e 'n', que compete à convenente (peça 5, p. 6-7) :
h)  observar, quando da execução de despesas com os recursos deste Convênio, as disposições da Lei n° 8.666/93, com suas alterações, especialmente em relação às licitações e contratos, inclusive a modalidade de licitação prevista na Lei n° 10.520, de 17 de julho de 2002, observando o disposto no Decreto n° 5.504, de 05 de agosto de 2005 e na Portaria Interministerial n° 217IMPOG/MF, de 31 de julho de 2006, atualizada; (...) 
n)  não realizar despesa em data anterior à vigência deste Convênio nem efetuar pagamento em data posterior à sua vigência, salvo se expressamente autorizada pela autoridade competente do CONCEDENTE e desde que o fato gerador da despesa tenha ocorrido durante a vigência deste Instrumento;
Nexo de Causalidade: as condutas descritas impediram o estabelecimento do nexo causal entre as despesas efetuadas com os recursos recebidos por força do Convênio 732633 (peça 2) , que consistiria na efetiva comprovação da realização dos shows e no pagamento às bandas que dever-se-iam apresentar no evento.'
74. Portanto são tantas as incongruências levantadas na citação a reforçar a não comprovação da execução do convênio que fazem as afirmações da defesa, apresentadas sem qualquer comprovação ou lastro documental, se inserirem como mera retórica, sem base e sem provas. De fato, a ausência de nexo de causalidade entre despesas efetuadas e os recursos repassados é apenas mais um achado, no emaranhado de ocorrências, irregularidades e condutas, e para longe de caracterizar mera falha formal, e sim um conjunto robusto de evidências a conferir gravidade ao caso.
75. Desse modo, não tendo sido rechaçados, um a um, os pontos levantados na citação, e nem trazido aos autos novos elementos e/ou informações adicionais com o condão de modificar o entendimento firmado, há que se rejeitar o argumento.
v. Do desfecho
76. Após o exame proferido retro acerca dos argumentos da peça de defesa (peça 89) , cabe frisar que incide sobre o espólio do responsável o ônus da prova quanto à regular aplicação dos recursos que foram confiados ao ex-gestor para a consecução do objeto pactuado, o que decorre de expressa disposição contida no parágrafo único do art. 70 da Constituição Federal, bem assim do disposto no art. 93 do Decreto-lei 200/1967, c/c o art. 66 do Decreto 93.872/1986 (Acórdão 317/2010-TCU-Plenário, 5.964/2009-TCU-2ª Câmara, 153/2007-TCU-Plenário, 1.293/2008-TCU-2ª Câmara e 132/2006-TCU-1ª. 
77. Assim, as alegações de defesa apresentadas e que foram examinadas devem ser inteiramente rejeitadas.
78. Logo, impõe-se o julgamento pela irregularidade das presentes contas, com imputação do débito total, sem cominação da multa prevista no art. 57 da Lei 8.443/1992 por conta do falecimento do responsável antes da expedição de acórdão condenatório.
	vi. Da prescrição da pretensão punitiva
79. Vale ressaltar que a pretensão punitiva do TCU, conforme Acórdão 1441/2016-TCU-Plenário, Relator Min. Benjamin Zymler, que uniformizou a jurisprudência acerca dessa questão, subordina-se ao prazo geral de prescrição indicado no art. 205 do Código Civil, que é de dez anos, contado da data de ocorrência da irregularidade sancionada, nos termos do art. 189 do Código Civil, sendo este prazo interrompido pelo ato que ordenar a citação, audiência ou oitiva do responsável.
80. No caso em exame, não ocorreu a prescrição, uma vez que a irregularidade sancionada se deu em 24/12/2008, e o ato de ordenação da citação ocorreu em 29/8/2018. Todavia, conforme já abordado nos autos, em se tratando de ex-gestor falecido cujas contas ainda não foram a julgamento, a pretensão punitiva perde seu objeto.
 (...) 
82.  (...) inexistem nos autos elementos que demonstrem a boa-fé do responsável e/ou a ocorrência de outras excludentes de culpabilidade. A nova matriz de responsabilização, que contempla as propostas de ajuste nas irregularidades, consta anexada ao final desta instrução."
6.	Diante do exposto, a SecexTCE oferece a seguinte proposta de encaminhamento ao Tribunal (peças 117 a 119) :
a)  excluir a conduta estatuída na alínea b da citação promovida ao responsável, relativa à ausência de comprovação de pagamento de cachês a bandas e/ou artistas, ante a sua falta de amparo legal ou normativo;
b)	considerar insubsistente a audiência promovida ao Sr. Francisco Gomes da Silva, haja vista o caráter personalíssimo da correspondente sanção e a extinção da punibilidade, consoante o art. 5º, XLV, da CRFB c/c inciso I do art. 107 do Código Penal;
c)	 rejeitar as alegações de defesa apresentadas pelo espólio do Sr. Francisco Gomes da Silva, representado pela viúva, Sra. Ildete Gomes Diniz e Silva; 
d)	 julgar irregulares as contas do Sr. Francisco Gomes da Silva, nos termos dos arts. 1º, inciso I, 16, inciso III, alínea c, da Lei 8.443/1992, condenando o seu espólio ao pagamento da quantia a seguir especificada:
	Data de ocorrência
	Valor histórico (R$) 
	Débito/Crédito

	24/12/2008
	300.000,00
	D

	22/01/2009
	262,35
	C

                   e)	 autorizar, desde logo, o parcelamento e a cobrança judicial da dívida; e
f) encaminhar cópia da deliberação que vier a ser proferida ao Ministério do Turismo e, nos termos do § 3º do art. 16 da Lei 8.443/1992, à Procuradoria da República no Estado de Pernambuco.
7.	O Ministério Público junto a este Tribunal, representado pelo Procurador Júlio Marcelo de Oliveira, concordou com o encaminhamento sugerido pela unidade técnica (peça 120) .
	É o Relatório.

Antonio Marcos Florentino dos Santos, OAB/PE 41.655.

Procurador Júlio Marcelo de Oliveira.

TOMADA DE CONTAS ESPECIAL. CONVÊNIO. NÃO DEMONSTRAÇÃO DA BOA E REGULAR APLICAÇÃO DOS VALORES RECEBIDOS, ANTE A NÃO COMPROVAÇÃO DA EXECUÇÃO FÍSICA DA AVENÇA. CONTAS IRREGULARES. DÉBITO.

TOMADA DE CONTAS ESPECIAL (TCE)

Secretaria de Controle Externo de Tomada de Contas Especial - Secex/TCE.

Esta Tomada de Contas Especial foi instaurada pelo Ministério do Turismo - Mtur contra o Sr. Francisco Gomes da Silva, ex-prefeito de Santa Cruz da Baixa Verde/PE (gestões: 2005-2008 e 2009-2012) , em face da impugnação total de despesas do Convênio 700.117/2008 (peça 2) , cuja finalidade consistia na realização do projeto intitulado "Feira da Rapadura" naquela localidade.
2.	O ajuste foi firmado entre o MTur e o município, com vigência de 24/10/2008 a 21/12/2009 (peças 2, 3, p. 6, e 73, p. 1) . Para implementar o pactuado, foram repassados ao ente recursos federais no valor de R$ 300.000,00, creditados na conta corrente da avença em 24/12/2008 (peça 17, p. 3) . A quota de contrapartida do convenente foi de R$ 62.890,00.
3.	O Plano de Trabalho aprovado registrou os seguintes itens (peça 70, p. 4) :
	Descrição
	Valor (R$) 

	aquisição de materiais gráficos
	10.000,00

	contratação das atrações musicais: Saia Rodada, Geraldinho Linz, Capital do Sol, Tayrone Cigano, Duquinha, Nação Forrozeira, Netinho, Cowboys do Nordeste e Forró na Tora
	300.000,00

	locação de palco, som e iluminação
	40.000,00

	locação de stands e toldos para praça de exposição 
	12.890,00

	TOTAL
	362.890,00

4.	A prestação de contas enviada ao MTur foi examinada por intermédio de diversas notas técnicas, que, em essência, recomendaram a reprovação integral da execução física do ajuste (peças 24, 34, 39, 42, 48, 51, 55, e 56) . Tanto o tomador de contas (peça 72) quanto a Controladoria-Geral da União (peça 73) concluíram pelo prejuízo no valor total dos recursos repassados, imputando a responsabilidade pelo dano ao Sr. Francisco Gomes da Silva.
5.	Neste Tribunal, a Secretaria de Controle Externo de Tomada de Contas Especial - SecexTCE, mediante delegação de competência deste Relator, promoveu, via Secretaria de Gestão de Processos - Seproc, a citação do responsável acerca da não comprovação da boa e regular aplicação dos recursos federais em questão, em vista das seguintes irregularidades (peça 85) :
"a) adotar inexigibilidade de licitação [em vez] de pregão eletrônico para contratação da mesma empresa José Batista de Vasconcelos Produções e Eventos ME (CNPJ 03.329.545/0001-3) tanto para execução dos serviços locação de iluminação, palco, gerador, sonorização e tendas (R$ 62.890,00) , que são considerados comuns, quanto para os shows, contrariando a Lei 10.520/2002 e o Decreto 3.555/2000, uma vez que não cabe incluir esses serviços no contrato de inexigibilidade firmado com a empresa contratada para os shows artísticos, pois essa modalidade cabe somente em casos de inviabilidade de competição;
b) contratar bandas, no valor de R$ 300.000,00, por meio da empresa José Batista de Vasconcelos Produções e Eventos ME (CNPJ 03.329.545/0001-3) , por inexigibilidade de licitação, sem apresentar os contratos de exclusividade registrados em cartório nem os recibos dos cachês por parte dos artistas/bandas dos artistas ou dos responsáveis pelas bandas, agindo essa empresa como mera intermediária, contrariando o art. 25, inc. III, da Lei 8.666/1993, o termo de convênio e a jurisprudência do TCU;
c) firmar o Convênio 700117/2008, em 24/10/2008, objetivando a realização do evento intitulado Feira da Rapadura no Município de Santa Cruz da Baixa Verde/PE, que já havia sido realizado no período de 10 a 12/10/2008, consoante evidenciado em pesquisa no Google, tendo encaminhado como prestação de contas documentação que afirmam que o evento ocorreu no período de 24 a 26/10/2012, com indícios, portanto, de que o processo de prestação de contas foi montado para fins de comprovação da avença;
d) não comprovar a execução física do convênio, consoante Nota Técnica de Reanálise 659/2011 (peça 34) , que considerou que as fotografias encaminhadas (peça 37, p. 1-42) eram de má qualidade de impressão e não comprovaram a execução dos itens em questão de forma objetiva, totalizando R$ 362.890,00, a saber:
	Item
	Discriminação
		Item
	Discriminação

	1
	locação de palco profissional
		10
	contratação da Banda Nação Forrozeira

	2
	locação de um som profissional
		11
	contratação do cantor Netinho

	3
	locação de iluminação
		12
	contratação da Banda Cowboys do Nordeste

	4
	locação de 21 stands
		13
	contratação da Banda Forró na Tora

	5
	locação de 12 toldos
		14
	contratação de chefe de cerimônia

	6
	contratação da Banda Saia Rodada
		15
	camisetas fio 30, branca, de tamanhos variados

	7
	contratação do cantor Geraldo Lins
		16
	adesivos

	8
	contratação da Banda Capital do Sol
		17
	cartazes

	9
	contratação do cantor Tayrone Cigano
		18
	folders

e) apresentar a nota de empenho 1404 (peça 45, p. 22) , emitida em 16/9/2008, no valor de R$ 362.890,00, para o mesmo objeto conveniado, que previa a utilização de recursos municipais, e não federais, para custear o evento da Feira da Rapadura no município de Santa Cruz da Baixa Verde/PE, a ser realizado no período de 24 a 26/10/2008, cujo fornecedor era a empresa José Batista de Vasconcelos Produções e Eventos-ME (CNPJ 03.329.545/0001-3) , que apontou o vencimento para 16/10/2008, antes da suposta realização programada do evento, que seria de 24 a 26/10/2008, cujo evento, na realidade, aconteceu no período de 10 a 12/10/2008, quando o convênio ainda não havia sido firmado;
f) apresentar a nota fiscal 317 (peça 20, p. 4 e 28, p. 1) , emitida pela empresa José Batista de Vasconcelos Produções e Eventos ME (CNPJ 03.329.545/0001-3) , no valor de R$ 362.890,00, dentro do período de vigência do convênio, sem [a] discriminação dos itens e respectivos valores, conforme previsto no plano de trabalho e no termo do convênio;
g) descumprir o termo do convênio, que estabelece na Cláusula Terceira - Das Obrigações dos Participes, no item II, alíneas 'h' e 'n', que compete à convenente (peça 5, p. 6-7) :
'observar, quando da execução de despesas com os recursos deste Convênio, as disposições da Lei n° 8.666/93, com suas alterações, especialmente em relação às licitações e contratos, inclusive a modalidade de licitação prevista na Lei n° 10.520, de 17 de julho de 2002, observando o disposto no Decreto n° 5.504, de 05 de agosto de 2005 (...) '; e
'não realizar despesa em data anterior à vigência deste Convênio nem efetuar pagamento em data posterior à sua vigência, salvo se expressamente autorizada pela autoridade competente do CONCEDENTE e desde que o fato gerador da despesa tenha ocorrido durante a vigência deste Instrumento.'"
6.	A unidade técnica igualmente empreendeu a audiência do ex-prefeito, em substância, pelo uso indevido do procedimento de inexigibilidade de licitação (peça 86) . 
7.	O ex-gestor optou por apresentar defesa em 7/6/2019 (peça 89) . Posteriormente, sobreveio aos autos a noticia do seu passamento em 7/11/2019, conforme certidão de óbito juntada ao processo (peça 110) . 
8.	Em 3/3/2021, a SecexTCE identificou a necessidade de sanear a representatividade legal do Sr. Francisco Gomes da Silva, ante a ausência de procuração que validasse a peça de defesa oferecida por causídico. Por conseguinte, deflagou diligência para tanto que resultou na manifestação nos autos da viúva do ex-prefeito, Sra. Ildete Gomes Diniz e Silva (representante legal do espólio) . A viúva regularizou a falha processual e trouxe ao conhecimento do Tribunal petição (peça 106) , requerendo a ratificação da defesa anteriormente apresentada (peça 89) .
9.	Após instruir o processo, a SecexTCE sugeriu: a) excluir a "conduta" descrita na citação referente à ausência de comprovação de pagamento de cachês a bandas e/ou artistas, por falta de amparo legal; b) considerar insubsistente a audiência promovida nestes autos, em face do caráter personalíssimo da sanção (multa) , ante o falecimento do ex-prefeito; c) rejeitar as alegações de defesa apresentadas; d) julgar irregulares as contas do Sr. Francisco Gomes da Silva, com a condenação do seu espólio ao ressarcimento da quantia de R$ 300.000,00 (24/12/2008) , abatendo-se o valor de R$ 262,35 (22/01/2009) ; e) autorizar o parcelamento e a cobrança judicial da dívida; e f) enviar cópia da deliberação que vier a ser proferida à Procuradoria da República no Estado de Pernambuco e ao MTur (peças 117 a 119) . O Parquet especializado concordou com a análise da Secretaria instrutiva (peça 120) .
II
10.	Fixados o iter e a proposta de encaminhamento para o feito, passo ao exame das questões que permeiam este processo. 
11.	Como visto no Relatório precedente e no resumo acima, o responsável foi instado a se manifestar nos autos mediante citação e audiência, em razão de diversas irregularidades. As falhas indicadas na alínea b do item 3 supra e a que foi objeto de audiência, rememora-se, foram afastadas pela unidade técnica, com a anuência do Ministério Público de Contas. 
12.	Acolho essa exegese, com o acréscimo de que a apreciação referente ao quesito da alínea b  (do item 3) foi providencial, porquanto a ausência de contrato de exclusividade, por si só, não é fato gerador de débito. Nessa linha de intelecção, cito trecho do voto que impulsionou o Acórdão 1435/2017-TCU-Plenário (rel. min. Vital do Rêgo) : 
"12. Ademais, é mister consignar o entendimento majoritário no âmbito desta Corte no sentido de que a não apresentação de cópia do contrato de exclusividade firmado entre o artista e o seu empresário não é motivo suficiente, por si só, para caracterizar a ocorrência de dano aos cofres públicos. A corroborar tal assertiva, destaco o voto condutor do Acórdão 689/2017-TCU-Primeira Câmara, o qual sustenta que a imputação de débito só é cabível 'quando não é possível atestar o pagamento para a empresa contratada pelo convenente ou quando há indícios de inexecução do evento objeto do convênio'. Nesse mesmo sentido, foram prolatados os Acórdãos 4.935/2016, 5.543/2016, 5.871/2016 e 6.533/2016, todos da 1ª Câmara."
13.	A respeito da falta de comprovação de que a empresa contratada pagou o cachê das atrações musicais (ainda referente à alínea b do item 3 acima) , observa-se que o Convênio 700.117/2008 é antecedente à Portaria MTur 153, de 6/10/2009 (vigente a partir de 8/10/2009) , que, em seu art. 17, determinava ao convenente que exigisse "do contratante dos artistas e/ou bandas e/ou grupos documento comprobatório do efetivo recebimento do cachê por parte dos mesmos, a ser apresentado no ato da prestação de contas". 
14.	Também verifico que o Termo de Convênio não estabeleceu ser necessária a apresentação de recibos de cachês pelas bandas e artistas entre as obrigações do convenente (peça 2) . Em razão da anterioridade do ajuste em relação à norma do Mtur (portaria) e da falta da previsão precitada no instrumento da avença, entendo que seja medida razoável afastar essa impugnação no caso concreto. Nessa intelecção, conferir, entre outros, o Acórdão 7.967/2021 - 1ª Câmara (rel. min. Walton Alencar Rodrigues) .
15.	Incluo, nesse contexto, a ocorrência registrada na alínea a do item 3 supra  (quesito da citação) , relativa à adoção do inexigibilidade de certame em vez de pregão eletrônico para contratação de serviços comuns, haja vista que essa falha normalmente caracteriza descumprimento das normas que regulam as licitações públicas, especialmente a Lei 10.520/2002, mas não deve ser fundamento para eventual imposição do ressarcimento de dano, porque a utilização de um procedimento (inexigibilidade) no lugar de outro (licitação) não resulta necessariamente em prejuízo ao erário.
III
16.	A questão de maior gravidade que sobressai dos autos refere-se à não da comprovação da boa e regular aplicação dos recursos federais repassados à municipalidade por força do Convênio 700.117/2008. Sobre essa irregularidade, foram apresentadas as seguintes linhas de defesa: a) seria necessário chamar aos autos a empresa José Batista Vasconcelos Produções e Eventos-ME, indicada como beneficiária da contratação indevida a que alude a citação; b) houve execução regular do objeto da avença, sem qualquer desvio de verbas, conforme reconhecido na Nota Técnica 23/2016 do Mtur; e c) a única falha do ex-gestor foi ter antecipado a realização do evento para 10 a 12/10/2008 e não atender a data fixada no plano de trabalho do convênio, de 24 a 26/10/2008. 
17.	Acerca da suposta necessidade de este processo de Tomada de Contas Especial alcançar a sociedade empresária, entendo que não deve prosperar tal intenção, porquanto a imposição legal de comprovar a boa e regular execução dos recursos federais repassados à municipalidade é dirigida ao administrador público, e não à empresa, consoante passo a explicar. 
18.	Para que não reste dúvida nesse tema, é preciso deixar bem vincadas as distintas atribuições do gestor (convenente) e do terceiro contratado. O gestor, como sói ocorrer, deve demonstrar o bom e regular emprego dos recursos públicos que lhe foram confiados, nos termos do que dispõe o bloco normativo composto pelas disposições dos arts. 70, parágrafo único, da Constituição Federal, 93 do Decreto-lei 200/1967 e 66 do Decreto 93.872/1986, o que não ocorreu nestes autos, como será mais bem esclarecido adiante.
19.	Lado outro, o terceiro contratado não está juridicamente vinculado aos termos do convênio ajustado entre o agente público e o órgão/entidade concedente. O liame jurídico que lhe subordina é a própria avença entabulada com o convenente, neste caso, o contrato administrativo para execução dos itens que integravam o plano de trabalho do ajuste. 
20.	Ou seja, a empresa não tem a incumbência legal de assegurar o cumprimento dos objetivos do convênio, mas de prestar os serviços e entregar o objeto acordado em contrato. Em consequência, somente pode ser responsabilizada se for comprovado que efetivamente recebeu valores públicos sem executar esses serviços, o que não foi objeto de citação e não está em análise nos autos. Nessa linha de exegese, cito, entre outros, os seguintes julgados: Acórdão 3598/2017-TCU-Segunda Câmara (de minha relatoria) e Acórdão 993/2018-TCU-Primeira Câmara (rel. min. Bruno Dantas) .
IV
21.	Sobre a assertiva de que o objeto do convênio foi executado, sem qualquer desvio de recursos públicos, conforme teria reconhecido o Mtur mediante a Nota Técnica 23/2016, novamente se cuida de afirmação que não deve ser acolhida.
22.	De proêmio, destaco que o documento mencionado pela defesa, Nota Técnica de Reanálise de Pedido de Reconsideração 23/2016-MTur, foi assim vazado (peça 55) :
"[O] convenente alega que houve a realização do evento. Que todos os valores do convênio foram utilizados para pagamento das empresas contratadas no âmbito do convênio. Que resta incontestável a existência de qualquer dano ao erário. Não apresentou alegações específicas sobre a realização do evento em data anterior ao início da vigência do convênio. Ao final, pugna [a] rejeição da nota técnica que reprovou a execução física do convênio.
Análise/parecer técnico 
Em que pesem as alegações apresentadas pelo convenente, elas não devem prosperar, uma vez que o evento ocorreu antes do início da vigência do convênio, isto é, todas as ações foram executadas antes mesmo de existir um convênio entre o Município e o Ministério do Turismo, conforme documentação de fls. 160 a 181. Ademais, foram encaminhadas documentações assinalando a data do evento como sendo de 24 a 26 de outubro, quando, na realidade, o evento ocorreu de 10 a 12 de outubro. Deste modo, pelas razões já expostas nas Notas Técnicas de reanálise n° 0867/2012/CGMC (fls. 182 a 184) e n° 1082/2012/CGMC (fls. 402 a 404) , ratificamos a decisão de reprovação quanto a execução física do objeto conveniado."
23.	Como se percebe da transcrição acima, o tomador de contas registra estritamente a execução de um mesmo objeto em dias anteriores, mas não há qualquer indicativo de que se trata do convênio em questão, em face da incongruência entre as datas do evento e da documentação apresentada.
24.	Para melhor compreensão da matéria, reproduzo trecho da instrução da unidade técnica que bem resume as análises efetuadas pelo Mtur, referentes à ausência de demonstração da execução física do ajuste: 
"6. Inicialmente a prestação de contas do Convênio foi analisada no âmbito Parecer de Análise de Prestação de Contas - Parte Técnica 208/2010 (peça 22) , que solicitou a comprovação de todos os itens da execução física previstos no Plano de Trabalho pactuado. Em seguida, foi emitida a Nota Técnica de Análise 613/2010 (peça 24) , que manteve as ressalvas técnicas do Parecer 208/2010 e acrescentou ressalvas financeiras, concluindo pelo diligenciamento.
7.	Após análise da documentação encaminhada, a Nota Técnica de Reanálise 659/2011 (peça 34) manteve as ressalvas técnicas e reprovou a execução física do Convênio, tendo em vista que as fotografias encaminhadas eram de má qualidade de impressão e não comprovaram a execução dos itens em questão de forma objetiva.
8.	Posteriormente, depois de analisar uma nova documentação apresentada, a Nota Técnica de Reanálise 867/2012 (peça 39) concluiu pela reprovação total da execução física do Convênio, uma vez que o evento foi realizado em data anterior à vigência do Convênio.
9.	Por sua vez, a Nota Técnica de Reanálise 5/2013 (peça 42) confirmou a conclusão da análise Nota Técnica de Reanálise 867/2012 (peça 39) , pela reprovação do Convênio sob o aspecto físico, não analisando a execução financeira, com base na Portaria MTur 248/2012, art. 4°, § 1°. Então, o município de Santa Cruz da Baixa Verde/PE encaminhou documentações de defesa complementares; no entanto, a Nota Técnica de Reanálise 1082/2013 (peça 48) manteve a reprovação da execução física do Convênio.
10. Por fim, ainda sob o aspecto da execução física, a Nota Técnica de Reanálise de Pedido de Reconsideração 23/2016 (peça 55) , após a apreciação da defesa apresentada pelo município, confirmou a análise da Nota Técnica de Reanálise 867/2012 (peça 39) e concluiu pela reprovação total da execução física do Convênio, glosando o valor correspondente ao montante total repassado, tendo sido suas conclusões confirmadas pela Nota Técnica de Análise Financeira 300/2016 (peça 56) .
25.	De ressaltar ainda que, na Nota Técnica de Reanálise de Pedido de Reconsideração 23/2016 (peça 55) , constou o seguinte alerta ao setor responsável pelo exame financeiro do convênio (embora não apreciado pelo tomador de contas, por força Portaria MTur 248/2012, art. 4°, § 1°) : 
"Alertamos, ainda, à área financeira, quanto aos contratos relativos aos itens que compõem o Plano de Trabalho, que foram firmados em data (fls. 36 a 38, 12/09/2008) anterior ao início da vigência do convênio (24/10/2008) , configurando conduta vedada pela legislação que rege a matéria, e afronta à obrigação expressa do convenente prevista na Cláusula Terceira, II, do termo de convênio em análise." 
26.	Observa-se que o principal documento de despesa (Contrato 58/2008, de R$ 362.890,00) foi entabulado em 12/9/2008 (peça 19) , data anterior à vigência do Convênio 700.117/2008 prevista para 24/10/2008 a 21/12/2009. 
27.	Verifica-se ainda a existência nos autos da Nota Fiscal 317 (peça 20, p. 4 e 28, p. 1) , supostamente emitida pela empresa José Batista de Vasconcelos Produções e Eventos-ME, na quantia global de R$ 362.890,00, em que não há discriminação dos itens de serviços prestados e dos seus correspondentes valores parciais, destoando das especificações do plano de trabalho (item 3 supra) . Esse quesito constou da citação do responsável (item 5, alínea f, acima) a respeito do qual não houve qualquer manifestação do ex-alcaide.
28.	Como se percebe, a assertiva de que o objeto da avença foi executado está na contramão das provas acostadas aos autos. 
V
29.	Sobre a data do evento, o ex-prefeito informou em suas alegações de defesa (peça 89) que resolveu antecipar o festejo "por meros problemas burocráticos junto ao Ministério do Turismo". Trata-se de esclarecimento genérico, sem explicações específicas e desacompanhado de elementos probatórios mínimos que justifiquem esse fato, o que prejudica a análise do cumprimento estrito do objeto do convênio, nos termos acordados.
30.	Nessa conexão de ideias, em que não se pode asseverar que o convênio foi implementado, ante a impugnação dos itens correspondentes à execução física da avença, entendo que está seguramente evidenciada a necessidade de responsabilização do espólio do Sr. Francisco Gomes da Silva.
31.	Por conseguinte, as contas do Sr. Francisco Gomes da Silva devem ser julgadas irregulares, com condenação do seu espólio, ou, caso tenha havido a partilha, dos sucessores do de cujus, até o limite do patrimônio transferido (art. 5º, inciso XLV, da Constituição Federal, c/c art. 5º, VIII, da Lei 8.443/1992) , ao pagamento do débito quantificado no processo (R$ 300.000,00) , abatendo-se, na execução, a quantia já recolhida (R$ 262,35, peça 14) , que será indicada a crédito, sem a aplicação da multa proporcional ao dano prevista no art. 57 da Lei 8.443/1992, em vista do caráter personalíssimo dessa sanção pecuniária.
32.	Por fim, deve-se ainda autorizar a cobrança judicial, se necessária, e o pagamento da dívida em até 36 parcelas mensais e consecutivas, caso solicitado, bem como encaminhar cópia do Acórdão que vier a ser proferido ao MTur, para ciência, e à Procuradoria da República no Estado do Pernambuco, com fundamento no art. 16, § 3º, da Lei 8.443/1992 c/c art. 209, § 7º, do Regimento Interno/TCU.
 	Ante o exposto, voto por que seja adotada a deliberação que ora submeto a este Colegiado. 
T.C.U., Sala das Sessões, em 7 de junho de 2022.
MARCOS BEMQUERER COSTA
Relator